臺灣臺中地方法院簡易民事判決
110年度中簡字第3068號
原      告  曾思美  

訴訟代理人  王逸青律師
被      告  蔡錦菊  

訴訟代理人  謝秉錡律師
上列當事人間請求返還停車位等事件，本院於民國111年7月12日
言詞辯論終結，判決如下：
    主      文
原告之訴駁回。
訴訟費用由原告負擔。
    事實及理由
一、原告主張：兩造均為寶新鳳凰城（下稱系爭社區）住戶。伊
    於民國107年1月30日向訴外人詹妙燕購買系爭社區內坐落臺
    中市○○區○○段000地號、984地號土地（下稱系爭土地）與其
    上同段1309建號即門牌號碼臺中市○○區○○路000巷0號4樓之5
    建物（含共有部分即同段1287建號建物【下稱1287建物，權
    利範圍：10000分之98】，與系爭土地合稱系爭不動產），
    且於同年2月26日登記為系爭不動產之所有權人，並取得128
    7建物地下2樓編號29平面停車位（下稱系爭停車位）之約定
    專用權，惟被告無權占有系爭停車位，侵害伊之約定專用權
    ，爰依民法第767條第1項前段及第821條提起本件訴訟等語
    ，並聲明：被告應將系爭停車位之地上物移除後，並返還系
    爭停車位予原告。　　
二、被告則以：伊為系爭社區門牌號碼臺中市○○區○○路000巷0號
    4樓之10建物（臺中市○○區○○段0000○號含共有部分即1287建
    物【權利範圍：10000分之106】）之所有權人。詹妙燕前向
    建商購買取得1287建物共有部分權利範圍10000分之42後，
    取得系爭停車位之約定專用權，嗣於85年11月27日將1287建
    物共有部分權利範圍10000分之21移轉登記予伊，約定由詹
    妙燕使用系爭停車位左半部，由伊使用右半部，並經系爭社
    區管理委員會核准及列冊管理（下稱系爭分管契約），伊並
    取得上開委員會核發之停車證及大門遙控器，伊自斯時起即
    占有系爭停車位之右半部。原告自詹妙燕繼受取得系爭不動
    產時即知悉系爭分管契約，自應受系爭分管契約之拘束，伊
    並非無權占有系爭停車位等語資為抗辯，並聲明：原告之訴
    駁回。   
三、不爭執事項：
  ㈠原告於107年1月30日自詹妙燕取得系爭不動產所有權，並於
    同年2月26日登記為所有權人。
  ㈡被告為臺中市○○區○○段0000○號建物（含共有部分1287建物【
    權利範圍：10000分之106】）之所有權人。
  ㈢詹妙燕於85年11月27日將1287建物共有部分權利範圍10000分
    之21移轉予被告，被告迄今占有使用系爭停車位右半部。
  ㈣兩造均為系爭社區之區分所有權人。 
四、本院之判斷
　  原告主張其為系爭不動產之所有權人，並取得系爭停車位全
    部之約定專用權，現遭被告無權占有等情，被告對於其占有
    系爭停車位之事實並不爭執，惟否認係無權占有等語。按以
    無權占有為原因，請求返還所有物之訴，苟被告對於原告就
    其物有所有權存在之事實，已無爭執，而僅以非無權占有為
    抗辯者，被告應就其抗辯有如何權源占有之事實證明之，故
    本件應由被告就其有占有權源之事實負舉證責任。經查：
　㈠被告取得系爭停車位約定專用權：
　⒈按公寓大廈之共用部分，係指公寓大廈專有部分以外之其他
    部分及不屬專有之附屬建築物，而供共同使用者而言；又各
    區分所有權人按其共有之應有部分比例，對建築物之共用部
    分及其基地有使用收益之權，但另有約定者從其約定，公寓
    大廈管理條例第3條第4款、第9條第1項分別定有明文。而所
    謂另有約定者，包括同法第3條第5款所定共用部分經約定供
    特定區分所有權人使用之約定專用部分在內。是公寓大廈之
    公共設施，倘經區分所有權人約定為特定區分所有權人專用
    ，則該區分所有權人使用該特定專用部分，即屬有權使用。
    又公寓大廈區分所有建物之買賣，若已由建商或起造人與各
    承購戶定明停車位之使用權者及其範圍者，當可解釋為係一
    種共有物之分管契約，具有拘束各該分管契約當事人之效力
    （最高法院96年度台上字第1152號判決意旨參照）。經查：
　⑴系爭停車位並無獨立編列建號，而係與其他公共設施（含機
    車空間、避難室、梯間、水箱、機械室）共同以1287建物編
    列，有建物登記第一類謄本、建築改良登記簿暨區分所有建
    物共同使用部分附表附卷可稽（見本院卷第29頁、第69頁、
    第121頁、第123頁），且為兩造所不爭執，足見系爭停車位
    係以系爭社區區分所有建物之共用部分方式登記，而屬於系
    爭社區全體區分所有權人共有，應可認定。
　⑵又詹妙燕原為系爭不動產之所有權人，於85年11月26日向建
    商購買系爭停車位之使用權，並經建商發給地下室車位使用
    權利證明書；系爭社區就共用部分之停車空間各自約定使用
    主體及劃分使用範圍等情，有車位使用權利證明書、車位權
    利所有人變更登錄表、寶新鳳凰城機車汽車機械車位位置一
    覽表在卷足參（見補字卷第55-57頁、本院卷第41頁），且
    為兩造所不爭執，而參之上開權利證明書確記載關於系爭停
    車位車位編號：29、型式：平面停車位B2、使用權人並蓋有
    詹妙燕印鑑章、權利範圍則如背面附圖；上開車位位置一覽
    表亦記載各區分所有權人約定停車位使用之主體及範圍等節
    ，足認系爭社區區分所有權人間就共有部分（即停車位空間
    ），已約定供特定人使用，各區分所有權人間就系爭停車位
    確成立分管契約無訛，則詹妙燕因上開分管契約而取得系爭
    停車位之約定專用權，應堪認定。
　⒉被告抗辯詹妙燕因將系爭停車位之右半部之約定專用權移轉
    予被告，因而於85年11月27日將1287建物共有部分權利範圍
    10000分之21移轉予被告，故其就系爭停車位已取得約定專
    用權等語，並提出建築改良物買賣所有權移轉契約書、區分
    所有建物共同使用持分附表為證（見本院卷第85頁、第123
    頁），然為原告所否認。查：
　⑴證人詹妙燕於本院審理時證稱：其於85年11月26日向建商購
    買系爭停車位，因當初購買時即知悉系爭停車位空間較大，
    便與被告約定一人使用一半停車位，故其於同年11月27日即
    將系爭停車位之部分約定專用權移轉予被告，並將1287建物
    共有部分權利範圍10000分之21移轉予被告，並辦理所有權
    移轉登記等語（見本院卷第105-107頁），核與被告所提出
    之區分所有建物共同使用持分附表記載：被告所有之1313建
    號建物，含1287建物共有部分權利範圍原為10000分之85，
    承買10000分之21後，權利範圍共計10000分之106，及原告
    所有之1309建號建物，含1287建物共有部分權利範圍原為10
    000分之119，出賣10000分之21後，權利範圍共計10000分之
    98等共有部分權利範圍異動情形相符。堪認詹妙燕於85年11
    月27日將1287建物共有部分權利範圍10000分之21移轉予被
    告，實係表徵詹妙燕將系爭停車位之部分約定專用權移轉予
    被告，並同意被告使用、收益系爭停車位甚明。
　⑵原告雖主張被告與詹妙燕間買賣系爭建物之共有部分，違反
    公寓大廈管理條例第4條第2項之規定，故其等間之買賣移轉
    行為均無效云云。惟公寓大廈管理條例第4條第2項固規定：
    「專有部分不得與其所屬建築物共用部分之應有部分及其基
    地所有權或地上權之應有部分分離而為移轉或設定負擔」，
    然此僅在規範共用部分之應有部分應與專有部分隨同移轉，
    受讓人所取得者僅專有部分及對共用部分之應有部分，但並
    未限制在同一區分所有建物的區分所有權人相互間，就區分
    所有建物之共同使用部分之應有部分比例（權利範圍）所為
    之調整（最高法院101年度台抗字第95號裁定意旨參照）。
    而兩造俱不爭執詹妙燕與被告於為上開移轉行為時，均為系
    爭社區之區分所有權人，揆諸上開說明，被告與詹妙燕間買
    賣系爭建物共有部分之行為，自無違反公寓大廈管理條例第
    4條第2項之規定。是原告上開主張，並無可採。
　⑶再按共有物分管之約定，不以書面為必要，倘共有人間實際
    上劃定使用範圍，對各自占有管領之部分，互相容忍，對於
    他共有人使用、收益各自占有之土地，未予干涉，已歷有年
    所，即非不得認有分管契約之存在。原告主張其擁有之地下
    室停車場車位使用權利證明書及車位權利所有人變更登錄表
    ，其上僅記載「寶新建設股份有限公司」、「詹妙燕」及「
    曾思美」之姓名，顯見被告並無任何使用系爭停車位之權利
    云云。然揆諸上開說明，系爭社區區分所有權人就共有物分
    管之約定，本不以書面為必要，縱系爭社區住戶確有以執有
    車位使用權利證明書，作為劃定共有部分停車空間分管約定
    之依歸，然不得逕認關於停車空間之分管契約，須以記載於
    車位使用權利證明書為必要，自不得僅以車位使用權利證明
    書並未記載被告姓名，即謂被告並無系爭停車位之約定專用
    權。是原告上開主張，實無可採。
　⑷原告另主張被告與詹妙燕就系爭停車位之分管協議，已違反
    公寓大廈管理條例第5條、第6條第1項第1款、第15條、第23
    條第2項第1款云云，然為被告所否認。經查：
　①按區分所有權人對專有部分之利用，不得有妨害建築物之正
    常使用及違反區分所有權人共同利益之行為；住戶應遵守下
    列事項：一、於維護、修繕專有部分、約定專用部分或行使
    其權利時，不得妨害其他住戶之安寧、安全及衛生；住戶應
    依使用執照所載用途及規約使用專有部分、約定專用部分，
    不得擅自變更；住戶不得於私設通路、防火間隔、防火巷弄
    、開放空間、退縮空地、樓梯間、共同走廊、防空避難設備
    等處所堆置雜物、設置柵欄、門扇或營業使用，或違規設置
    廣告物或私設路障及停車位侵占巷道妨礙出入，公寓大廈管
    理條例第5條、第6條第1項第1款、第15條、第16條分別定有
    明文。準此，公寓大廈區分所有權人雖得藉由建商與承購戶
    間之約定而成立分管契約，將共用部分約定交由特定區分所
    有權人專用，惟取得專用權之人就該共用部分之使用，仍應
    依其設置目的及通常使用方法為之，並不得有妨害其他住戶
    之安寧、安全之情事，且基於上開限制，在不違反分管契約
    內容情形下，區分所有權人仍得就該約定專用部分之管理使
    用方式以規約進行規範。　
　②原告主張系爭停車位屬橫向單一停車位，依使用執照記載為
    單一停車位，因被告持續占用系爭停車位，迫使兩造須併排
    使用停車位，已侵害住戶共同利益及造成諸多不便，且此舉
    變更約定專用之使用目的，更因而妨害消防設備之使用云云
    ，固提出現場照片為證（見本院卷第170-177頁），然為被
    告所否認。查被告已取得系爭停車位之約定專用權，業經本
    院認定如前，其將汽車停放於系爭停車位之行為，乃按約定
    專用之範圍內為停車用途之使用，自無逾越約定專用之目的
    範圍。再者，遍觀系爭社區組織章程亦未限制系爭停車位僅
    能停放一台汽車乙節，有寶新鳳凰城社區住戶管理委員會組
    織章程在卷可參（見本院卷第125-129頁），是被告並未違
    反規約約定專用部分不得擅自變更之規範，應堪認定；況詹
    妙燕於本院審理時亦證稱：其移轉1287建物權利範圍予被告
    後，系爭社區就系爭停車位係收取兩台車之管理費，也就是
    其與被告各自繳納一台車之管理費等語（見本院卷第108-10
    9頁），且系爭社區關於系爭停車位係記載「4F-5、4F-10」
    乙節，有寶新鳳凰城機車、汽車、機械車位位置一覽表附卷
    足證（見本院卷第87頁），可見系爭社區管理委員會就系爭
    停車位係註記為兩造所使用，且亦依循此情向被告收取系爭
    停車位一台汽車之管理費，益徵系爭社區之區分所有權人間
    確同意被告使用系爭停車位無訛。原告復未具體說明被告之
    行為有何侵害住戶權利及妨害消防設備使用之行為，更未舉
    證以實其說，是其上開主張，自難憑採。
　③原告雖主張系爭社區地下室停車場車位使用權利證明書及車
    位權利所有人變更登錄表均無被告姓名，故已違反公寓大廈
    管理條例第23條第2項第1款規定，應屬無效云云。按規約除
    應載明專有部分及共用部分範圍外，下列各款事項，非經載
    明於規約者，不生效力：…二、約定專用部分、約定共用部
    分之範圍及使用主體，公寓大廈管理條例第23條第2項雖定
    有明文。然查，公寓大廈管理條例第23條迄至92年12月31日
    修法後始新增「各區分所有權人對建築物共用部分及其基地
    之使用收益權，及住戶對共用部分使用之特別約定，需載明
    於規約」，而詹妙燕係於85年11月27日移轉系爭停車位之約
    定專用權予被告，顯見詹妙燕移轉系爭停車位之約定專用權
    予被告時，並無前開規定之適用。再者，系爭社區區分所有
    權人間關於停車空間之分管契約亦非以規約定之，故區分所
    有權人間就移轉停車位之行為，自不會記載於規約，乃屬當
    然之理，要難以系爭社區區分所有權人間，未將已有分管約
    定之系爭停車位載明於規約，而認移轉行為不生效力。是原
    告主張被告與詹妙燕之移轉系爭停車位約定專用權之行為，
    違反公寓大廈管理條例第23條第2項第1款之規定，應屬無效
    ，實無可採。　
　⒊原告應受系爭分管契約之拘束　
　⑴按倘共有人已按分管協議占有共有物之特定部分，他共有人
    嗣後將其應有部分讓與第三人，除有特別情事外，其受讓人
    對於分管協議之存在，通常即有可得而知之情形，而應受分
    管協議之拘束（最高法院91年度台上字第2477號判決意旨參
    照）。
　⑵原告主張詹妙燕並未於買賣系爭不動產之契約載明系爭停車
    位約定專用權已移轉予被告，其繼受系爭不動產時並不知悉
    被告與詹妙燕間之系爭分管契約云云，固提出其與詹妙燕間
    之不動產買賣契約書為證（見本院補字卷第19-31頁），然
    為被告所否認。查詹妙燕依系爭分管契約取得系爭停車位之
    約定專用權，後於85年11月27日再將其中部分約定專用權讓
    與被告，並因而移轉1287建物共有部分之權利範圍予被告，
    且其讓與行為並未違反公寓大廈管理條例之規定，業如前述
    ，而原告取得系爭不動產前，被告已因受讓1287建物共有部
    分之權利範圍，而依系爭分管契約占有使用系爭停車位，揆
    諸上開說明，原告自應受系爭分管契約之拘束。且詹妙燕於
    本院審理時證稱：其與原告點交系爭不動產時，有特別向原
    告說明系爭停車位其僅有一半之權利，須與鄰居共同使用，
    所以才在車位權利所有人變更登錄表編號29號之車位以斜線
    區分左右兩側，並於右側註記「黃志光使用」，這樣才知道
    其權利僅有一半，其確實據實告知原告系爭停車位使用現況
    ，原告因此向其詢問被告可否將一半權利轉讓予原告，其向
    原告表示不太可能，現在停車位較為昂貴等語（見本院卷第
    106-108頁）；參之原告所提出之車位權利所有人變更登錄
    表於系爭停車位上確有以斜線將該車位區分為左右兩側，於
    左側上方打勾，右側則以手寫黃志光使用等節，考以詹妙燕
    證述與客觀事證相符，且其與兩造間並無嫌隙，應無甘冒偽
    證罪處罰之風險，惡意為虛偽陳述之可能，是詹妙燕上開證
    述，應堪採信。原告空言否認詹妙燕證述不可採信，並未就
    詹妙燕上開證述有何顯然矛盾之處，舉證以實其說，是原告
    主張其繼受系爭不動產時並不知悉被告與詹妙燕間之系爭分
    管契約，不應受拘束云云，自無可採。
　㈡原告請求被告將系爭停車位之地上物移除，返還系爭停車位
    予原告，並無理由：
　⒈按所有人對於無權占有或侵奪其所有物者，得請求返還之。
    對於妨害其所有權者，得請求除去之。有妨害其所有權之虞
    者，得請求防止之；各共有人對於第三人，得就共有物之全
    部為本於所有權之請求。但回復共有物之請求，僅得為共有
    人全體之利益為之，民法第767條第1項、第821條分別定有
    明文。　
　⒉查本件被告係基於系爭分管契約而有權占有使用系爭停車位
    ，且為原告於繼受系爭不動產所知悉，其自應受系爭分管契
    約之拘束，故被告既非無權占有系爭停車位，則原告依民法
    第767條、第821條請求被告移除系爭停車位之地上物後，返
    還系爭停車位予原告，洵屬無據。　　
五、綜上所述，原告依民法第767條、第821條之規定，請求被告
    移除系爭停車位之地上物後，返還系爭停車位予原告，為無
    理由，應予駁回。
六、本件事證已臻明確，兩造其餘攻擊防禦方法及所提證據，經
    本院審酌後，認與判決結果不生影響，爰不逐一論駁，併此
    敘明。　　
七、訴訟費用負擔之依據：民事訴訟法第78條。　　
中　　華　　民　　國　　111 　年　　8 　　月　　25　　日
                  臺灣臺中地方法院臺中簡易庭
                                  法　官　傅可晴
以上為正本係照原本作成。
如不服本判決，應於送達後廿日內，向本院提出上訴狀並表明上
訴理由，如於本判決宣示後送達前提起上訴者，應於判決送達後
廿日內補提上訴理由書（須附繕本）。如委任律師提起上訴者，
應一併繳納上訴審裁判費。
中　　華　　民　　國　　111 　年　　8 　　月　　29　　日
                                  書記官  錢  燕